【裁判字號】    95,上,7
【裁判日期】    950426
【裁判案由】    損害賠償
【裁判全文】
臺灣高等法院民事判決                     95年度上字第7號
上  訴  人  乙○○
被  上訴人  台成交通股份有限公司
法定代理人  甲○○
訴訟代理人  沈宏裕律師
上列當事人間損害賠償事件，上訴人對於中華民國94年11月28日
臺灣臺北地方法院93年度訴字第5134號第一審判決提起上訴，經
本院於95年4月19日言詞辯論終結，判決如下：
    主  文
上訴駁回。
第二審訴訟費用由上訴人負擔。
    事  實  及  理  由
一、上訴人起訴主張：伊以自購之車牌號碼KS-782之營業貨運曳
    引車（下稱系爭貨車）靠行於被上訴人，而將貨車所有權人
    登記為被上訴人，伊並委託被上訴人辦理系爭貨車之一切行
    政作業包括罰單代收、代辦車輛檢驗等程序，伊每月繳交新
    台幣（下同）3,000元予被上訴人。伊於91年5月5 日於宜蘭
    北關地磅處遭交通警察開立罰單，經警察即時連線查詢系爭
    貨車牌照資料時，始知系爭大貨車牌照因多次罰單未繳及未
    如期辦理車輛檢驗，而於91年3 月12日遭註銷，伊將系爭車
    輛之罰單收受、車輛檢驗等作業委由被上訴人處理，卻未接
    獲被上訴人通知有應繳之罰單，被上訴人對受託處理事務有
    過失。又車牌遭註銷後，被上訴人雖曾於91年10月20日通知
    伊至樹林監理站檢驗車輛，惟至現場後又因故無法檢驗車輛
    ，其後未再通知伊辦理車輛檢驗，直至92年8 月20日伊才又
    接獲被上訴人通知，始順利完成車輛檢驗，並另行請領車號
    377-GQ牌照，惟已延宕近一年之久，被上訴人對伊委託就系
    爭貨車車輛檢驗事務之處理，顯有過失，伊所有之系爭貨車
    牌照自91年3月12日起遭註銷，致伊自91年5月遭交通警察攔
    檢後即無法營業，至92年8 月20日伊請領牌照止，伊共計15
    個月無法營業，以一般自營之大貨車司機每月所得扣除成本
    後為12萬元計算，共造成伊180萬元之損害。爰依民法第544
    條規定，請求判命：被上訴人應給付180萬元，及自92年8月
    20日起至清償日止按週年利率5%計算之利息。
二、原判決駁回上訴人之請求。
    上訴人提起第二審上訴，補充陳述意旨略以：(一)伊與被上訴
    人已達成協議：罰單、稅金及驗車等費用由被上訴人先行代
    繳。(二)系爭貨車應於91 年9月12日得重行請領牌照，被上訴
    人竟無任何書面通知。(三)91年10月20日通知伊至樹林監理站
    驗車領牌，伊至現場後始被告知無法驗車云云，並聲明：(一)
    原判決廢棄。(二)被上訴人應給付上訴人180萬元及自92年8月
    20日起算之法定利息。
    被上訴人則以：(一)上訴人於90年2月25 日於北二高南向31公
    里處，因未帶拖車使用證等違規事實，而遭國道公路警察局
    當場攔截告發，該罰單逕交由上訴人收執，該罰單原應於90
    年3月12日繳納，上訴人置之不理，伊直至91年1月25日收到
    交通部公路局台北監理所裁決書，始發現上訴人上開違規及
    未繳納罰款之事。伊收到該裁決書後，即通知上訴人及其家
    人，並再由原審證人邱垂棋向上訴人轉達，惟上訴人未予置
    理，台北監理所因而於91年3月12 日註銷系爭貨車之牌照。
    可見：伊已盡到通知義務，並無過失可言。(二)系爭貨車於91
    年3月12日遭註銷牌照，依規定於註銷牌照6 個月後即91年9
    月13日得再行請領，伊於91年9月13 日代上訴人繳清所有稅
    金，旋即電請上訴人將車開至監理所驗車並重新請領牌照，
    上訴人仍置之不理，92年3 月初亦去電上訴人之父代為通知
    上訴人，再於同年6月8日晚上邀同證人邱垂棋同往上訴人在
    桃園大溪所經營之檳榔攤當面告知上訴人儘快領牌，上訴人
    遲未前往，直至92 年8月20日重行領牌，伊已盡通知義務，
    並無過失。(三)上訴人誣指伊未通知繳納罰單，對伊提起涉嫌
    背信、詐欺取財之告訴，亦經檢察官為不起訴處分。上訴人
    就伊代墊之費用迄今分文未付，反對伊提起刑事告訴及本件
    訴訟，實無理由等語抗辯，聲明：駁回上訴。
三、兩造不爭執之事實：
    上訴人將其向訴外人邱垂棋購得之車牌KS-782之營業貨運曳
    引車，並經邱垂棋介紹而靠行於被上訴人，將上開貨車登記
    為被上訴人所有，上訴人委託被上訴人辦理系爭貨車之一切
    行政作業，包括罰單代收、代辦車輛檢驗等程序，惟所需一
    切費用仍由上訴人自行負擔，上訴人則每月繳交3,000 元予
    被上訴人；又系爭貨車之牌照於91年3月12 日遭註銷，上訴
    人至92年8月20 日始完成車輛檢驗及請領牌照等事實，為兩
    造所不爭執，堪信為真實，足認：兩造間有委任之法律關係
    。
四、本件重要爭點在於：上訴人主張：被上訴人處理委任事務有
    過失，依民法第544條規定，請求被上訴人賠償營業損失180
    萬元，有無理由？
  (一)上訴人主張：被上訴人未通知伊繳納應繳之罰單，致系爭貨
    車牌照於91年3月12日遭註銷，迨92年8月20日始完成驗車及
    請領牌照，上訴人處理委任事務有過失云云，被上訴人則以
    ：伊已盡通知義務，上訴人對伊提起涉嫌背信、詐欺取財之
    告訴，亦經檢察官為不起訴處分等語抗辯。
  (二)查被上訴人於90年2月25日於北二高南向31 公里處，因未帶
    拖車使用証等違規事實，而遭國道公路警察局當場攔截告發
    ，該罰單係逕由上訴人當場簽收，規定上訴人應於90年3 月
    12日前到案（到案處所為台北區監理所）等情，業據內政部
    警政署國道公路警察局第六警察大隊94年8 月18日公警六交
    字第0940606295號函覆明確，並有內政部警政署國道公路警
    察局舉發違反道路交通管理事件通知單（存查聯）可稽（原
    審卷第63-64頁）。
  (三)上開90年2月25日罰單規定上訴人應於同年3月12日前到案，
    惟上訴人嗣未依期到案，交通部公路局台北區監理所因而於
    91年1月25日裁決：限於91年2月24日前繳納罰鍰2,400 元，
    此次始將上開裁決書送達予被上訴人於91年1月25 日收受一
    節，有被上訴人提出之交通部公路局台北區○○○○○道路
    交通管理事件裁決書北監六字第裁40-Z00000000號在卷（原
    審卷第20頁）。就此項罰鍰，被上訴人有無先行代為繳納之
    義務？參酌證人邱垂棋證陳：「（車子罰單）應該是會寄給
    牌照申請人，會寄給車行，車行會通知車主去繳錢。有的時
    候車行會幫車主先繳錢，再跟車主要錢。這要看車主的信用
    狀況，如果車主信用不錯，車行會先幫他繳。因個案而定，
    沒有一定的標準」等語（原審卷第36頁反面），可知：被上
    訴人有無先行代為繳納罰鍰之義務，應視兩造約定定之。而
    上訴人於原審起訴狀已載明：「原告（上訴人）委託被告（
    被上訴人）辦理本大貨車一切行政作業，包括罰單代收、代
    辦車輛檢驗等程序，惟所需之一切費用仍由原告自行負擔…
    …」（原審卷第5、72頁）；上訴人本人於原審94年5月18日
    準備程序中亦自承：「之前如果是當場被開立紅單，我會繳
    清」云云（原審卷第31頁），足見：因上開90年2月25 日上
    訴人未到案而開立之罰單2,400 元，被上訴人依兩造間之委
    任關係，並無先行代為繳納之義務，仍應由上訴人繳納，被
    上訴人在此僅有通知之義務而已。
    上訴人雖辯稱：被上訴人可先行代墊，因每月繳納3,000 元
    靠行費，代墊2,400 元並非顯不相當，依證人邱垂棋證稱：
    有時車行會幫車主先繳錢，再跟車主要錢，可知此為業界常
    有之慣例（原審卷第73頁）；伊已與被上訴人達成協議，由
    被上訴人先行代繳罰單云云（本院卷第52頁），並提出91年
    9月13日估價單、92年8月20日、92年12月30日之收據為憑（
    本院卷第57、70頁）。惟上訴人於原審起訴狀即陳明：「原
    告（上訴人）委託被告（被上訴人）辦理本大貨車一切行政
    作業，包括罰單代收……等程序」，被上訴人應處理之事務
    並未包括罰單代繳。另參酌證人邱垂棋已證陳：「這要看車
    主的信用狀況，如果車主信用不錯，車行會先幫他繳，因個
    案而定，沒有一定標準」在卷（原審卷第36頁反面），可知
    ：在車行業界，車行是否代車主先行繳納，並無一定慣例，
    胥視當事人約定及車主之信用而定。本件兩造間並無約定被
    上訴人有先行代繳罰鍰之義務，且被上訴人無法自行找到上
    訴人，尚須委請邱垂棋始得聯絡到上訴人，自無從強令被上
    訴人干冒以後無法找到上訴人清償之風險，負有先行代繳罰
    鍰、稅金及其他費用之義務。至於上訴人提出91年9月13 日
    、92年8月20日及12月30 日之收據，均係系爭貨車牌照於91
    年3 月12日遭註銷後所發生之事項，仍無法據以證明兩造於
    上訴人靠行時即達成由被上訴人有先行代繳罰單及相關費用
    之約定，而僅證明在被上訴人未受委任而先行代繳，上訴人
    事後有如數返還款項之情，尚難憑事後之收據而認定被上訴
    人負有先行代繳罰鍰之義務，故上訴人上開主張，顯無足採
    。
  (四)被上訴人在收到上開裁決書後，無法自行覓得上訴人，因而
    委託訴外人邱垂棋聯絡上訴人繳納罰單之事，依證人邱垂棋
    證述：「被上訴人老闆娘甲○○跟我說找不到上訴人，請我
    去聯絡上訴人。我不知道是什麼違規罰單沒繳，我只負責找
    人。我打行動電話找，電話是空號，也有去上訴人（八德）
    家裡，家裡沒人在，後來透過跑車的朋友知道他在八德還是
    大溪的檳榔攤工作，我在檳榔攤找到上訴人，我跟上訴人說
    你的罰單、稅金要趕快去繳，甲○○有跟我說在某個期限之
    前要繳，否則會被吊銷牌照，我也有轉告上訴人，上訴人說
    他要處理」等語綦詳（原審卷第37頁），可知：被上訴人於
    91 年1月25日收到上開裁決書後，無法找到上訴人，因而委
    託證人邱垂棋覓找上訴人轉達繳納罰單之情，而上訴人之行
    動電話為空號，亦未住於八德市家中，證人邱垂棋經打聽後
    在八德或大溪之檳榔攤找到上訴人，已當面告知應在某期限
    前繳納罰單，否則系爭貨車會遭吊銷牌照之事，堪認：被上
    訴人已盡告知義務。而上訴人未於91年3 月12日規定期限前
    繳納，致系爭貨車之牌照於91年3 月12日遭註銷，觀察被上
    訴人上開處理過程並無過失可言。
  (五)系爭貨車之牌照於91年3月12 日遭註銷，依道路交通管理處
    罰條例第66條但書規定，非滿6 個月不得再行請領，亦即系
    爭貨車於註銷後屆滿6 個月得再行請領牌照。但查：上訴人
    至91年9月13 日始繳回牌照完成註銷手續，此為上訴人對被
    上訴人之法定代理人提出告訴案件之不起訴處分所載明，有
    台北地方法院檢察署檢察官不起訴處分書可參（原審卷第22
    頁）；且上訴人就被系爭貨車之汽車燃料使用費91年1月1日
    至91年3月31日為11,340元、91年4月1日至91年5月5日為 4,
    410 元，均未繳納，被上訴人依契約本無代為繳納之義務，
    惟仍於91年9 月13日未受上訴人委任先行代繳，亦有被上訴
    人提出之汽車燃料使用費繳納通知書二紙可稽（原審卷第21
    頁）。依上所陳，上訴人至91年9 月13日始完成牌照繳回之
    註銷手續，被上訴人並先行代繳汽車燃料使用費，則依上開
    說明，系爭貨車須至92年3 月12日始得再行請領牌照，此亦
    為上訴人於上開不起訴處分書中之告訴意旨所陳明（原審卷
    第22頁），則上訴人指稱：系爭貨車應於91年9 月12日得重
    行請領牌照，與其偵查中之告訴意旨不合，而無足採。至於
    上訴人主張：被上訴人曾於91年10月20日通知伊至樹林監理
    站驗車，故不知何故無法驗車云云（原審卷第5-6 頁），已
    與其在偵查中之告訴意旨有所未合，且經被上訴人之法定代
    理人甲○○當庭否認，並陳述：係上訴人打電話詢問可否驗
    車領牌，其答以須查明稅金繳清手續完成否等語（原審卷第
    38頁），上訴人復未舉出任何積極證明，自無從認定被上訴
    人曾通知上訴人於91年10月20日前往驗車請領牌照之情。承
    上開說明，本件係上訴人自己未繳納汽車燃料使用費，被上
    訴人尚先行代繳，且上訴人遲至91年9 月13日始繳回牌照完
    成註銷手續，尚難認被上訴人有任何過失可言。
  (六)再查：系爭貨車須至92年3月12 日始得重行請領牌照，被上
    訴人於其前打電話至上訴人家中，請轉知上訴人：於92年 3
    月12日至監理站驗車，亦委請證人邱垂棋轉告上訴人；惟上
    訴人屆時未到，業據被上訴人法定代理人陳明（原審卷第38
    頁），並經證人邱垂棋證述：「後來原告（上訴人）到我家
    ，我跟他說趕快去驗車領牌，原告說好。後來甲○○跟監理
    站約好時間，通知原告到監理站驗車，但原告沒有去。原告
    電話一直換，很難找到人」、「（我）於92年5 月份到檳榔
    攤通知領牌時，只有原告父親在場」等語明確（原審卷第37
    頁正、反面）。依上可見：上訴人未留下固定聯絡方式，行
    蹤不定，被上訴人無從直接、當面告知上訴人驗車領牌之事
    ，惟其以電話聯絡上訴人家中留言請家人轉告，或委請訴外
    人邱垂棋轉知上訴人，應認被上訴人已盡其通知之義務；系
    爭貨車至92年8月20 日始重行領牌，並非可歸責於被上訴人
    之事由所肇致。
  (七)承上所云，本件被上訴人就上訴人之罰單、驗車、重行領牌
    等事務，均已盡其通知義務，則上訴人主張：被上訴人處理
    委任事務有過失，應賠償其15個月之營業損失180 萬元及自
    92年8月20日起算之法定利息，洵屬無據，不應准許。
五、綜上所述，上訴人依民法第544條規定，請求上訴人給付180
    萬元及自92年8月20 日起算之法定利息，為無理由，應予駁
    回。原審為上訴人敗訴之判決，及駁回其假執行之聲請，並
    無不合。上訴意旨指摘原判決不當，求予廢棄改判，為無理
    由，應予駁回。
六、上訴人於95年4月21 日提出訴狀，擴張上訴聲明為：請求被
    上訴人給付2,379,075 元及法定利息，核係言詞辯論之後所
    為請求，上訴人無從辯論，自不應准許，附此說明。
    至於上訴人於訴狀中指陳：系爭貨車之牌照遭註銷期間，被
    上訴人為何仍計算強制汽車責任險、意外險保險費、汽車燃
    料使用費、牌照稅及靠行費等款項，係詐欺云云（本院卷第
    67頁），縱令為真，核係上訴人另行請求被上訴人返還之別
    一問題，與本件無涉。
    另上訴人於95年4月19 日言詞辯論後，始具狀聲請本院傳訊
    證人即上訴人之檳榔攤合夥人林鳳玉，及調閱兩造間於91年
    5 月7日、10月20日、11月份之通聯紀錄等項（本院卷第 67
    頁），核係準備程序後所主張之事項，依民事訴訟法第 276
    條第1項規定，本院均不予審酌，併此敘明。
七、據上論結：本件上訴為無理由，依民事訴訟法第449條第1項
    、第78條，判決如主文。
中    華    民    國    95    年    4    月    26     日
                  民事第一庭  審判長法  官  張耀彩
                                    法  官  盧彥如
                                    法  官  林金吾
正本係照原本作成。
如不服本判決，應於收受送達後20日內向本院提出上訴書狀，其
未表明上訴理由者，應於提出上訴後20日內向本院補提理由書狀
（均須按他造當事人之人數附繕本）上訴時應提出委任律師或具
有律師資格之人之委任狀；委任有律師資格者，另應附具律師資
格證書及釋明委任人與受任人有民事訴訟法第466條之1 第1項但
書或第2項（詳附註）所定關係之釋明文書影本。
中    華    民    國    95    年    4     月    26    日
                                    書記官  張淑芳
附註：
民事訴訟法第466條之1（第1項、第2項）：
對於第二審判決上訴，上訴人應委任律師為訴訟代理人。但上訴
人或其他法定代理人具有律師資格者，不在此限。
上訴人之配偶、三親等內之血親、二親等內之姻親，或上訴人為
法人、中央或地方機關時，其所屬專任人員具有律師資格並經法
院認為適當者，亦得為第三審訴訟代理人。


司法院資訊處製作；財團法人民間司法改革基金會備份。
